【裁判字號】    95,台上,2995
【裁判日期】    951229
【裁判案由】    拆屋還地等
【裁判全文】
最高法院民事判決            九十五年度台上字第二九九五號
上  訴  人  中華電信股份有限公司
法定代理人  乙○○
訴訟代理人  莊明翰律師
            陳伯英律師
被 上訴 人  甲○○
上列當事人間請求拆屋還地等事件，上訴人對於中華民國九十五
年一月三日台灣高等法院第二審判決（九十四年度上字第五六○
號），提起上訴，本院判決如下：
    主  文
原判決廢棄，發回台灣高等法院。
    理  由
本件被上訴人主張：坐落基隆市○○區○○段第一○一五號土地
（下稱系爭土地）為伊所有，上訴人無權占用系爭土地如第一審
判決附圖（下稱附圖）所示甲、乙二部分，面積計達一一○點八
九平方公尺，其中附圖所示甲部分之土地七○點一五平方公尺上
，有上訴人門牌號碼為基隆市○○路一八三號地上四層、地下一
層之建物（下稱系爭建物），約占該建物總面積六分之一，附圖
所示乙部分面積四○點七四平方公尺，則為其圍牆內之空地；伊
本於物上請求權及不當得利之法律關係，暨按土地法之相關規定
，以年租金率百分之十為計算該地租金之標準為請求等情，求為
命上訴人將系爭建物拆除，並返還系爭土地如附圖所示甲、乙部
分之土地，及給付自民國九十年五月一日起至九十四年四月三十
日止，相當於租金之不當得利新台幣（下同）七萬九千二百三十
二元本息，暨自九十四年五月一日起至拆屋還地之日止，按月給
付一千六百二十六元之判決（被上訴人請求之不當得利逾上開本
息部分，經第一審為其敗訴之判決，未據其聲明不服，已告確定
）。
上訴人則以：伊所有之系爭建物原經鑑界無訛，始於八十年間在
自己所有之土地範圍內興建完成，乃內政部於八十八年間辦理地
籍重測時，竟因位移現象，而肇生本件於重測後無權占用系爭土
地之結果，此非兩造事前所得預期；又系爭建物之造價遠高於系
爭土地之價值，且系爭建物坐落在系爭土地上之結構體六分之一
如遭拆除，必致建物整體毀損而不堪使用，伊亦難再於基隆地區
尋覓備料囤放場所，而影響基隆地區之通信品質與服務，被上訴
人請求拆屋還地，屬權利濫用；本件應有民法第二百二十七條之
二情事變更原則之類推適用，請另為增、減其給付或變更其他原
有之效果之判決，就伊所應給付之不當得利予以酌減等語，資為
抗辯。
原審維持第一審所為被上訴人勝訴之判決，駁回上訴人之上訴，
無非以：系爭土地確為被上訴人所有；上訴人所有系爭建物係八
十年四月十九日建竣，占用被上訴人所有系爭土地如附圖所示甲
部分面積為七○點一五平方公尺；另其圍牆內之空地則占用被上
訴人所有系爭土地如附圖所示乙部分面積為四○點七四平方公尺
，共計一一○點八九平方公尺，業經第一審會同內政部土地測量
局至現場勘測屬實等情，為兩造所不爭執。次按所有人對於無權
占有或侵奪其所有物者，得請求返還之，民法第七百六十七條前
段定有明文。被上訴人既為系爭土地之所有權人，而上訴人占有
使用系爭土地如附圖所示甲、乙二部分，並無可資對抗被上訴人
之正當權源，被上訴人本於所有權人之地位，依上開規定，請求
上訴人拆除如附圖所示甲部分之系爭房屋，並請求返還如附圖所
示甲、乙部分之土地，即屬有據。上訴人雖辯稱：被上訴人請求
拆屋還地係屬權利濫用、違反誠信原則等語。然查被上訴人訴請
上訴人拆除系爭房屋及返還上開土地之結果，雖足使上訴人拆除
系爭房屋約六分之一，而受有財產上之損害，惟被上訴人已陳明
：伊於七十八年七月三十一日即已取得建造執照，於系爭土地上
建築住宅，供伊夫婦養老之用，嗣經通知將辦理地籍重測而暫時
停工迄今，並非以損害上訴人為主要目的等語，且提出建造執照
及前已開工之現場照片為證，足見被上訴人行使其物上請求權，
乃屬所有權之正當行使，並非以損害上訴人為主要目的，與民法
第一百四十八條所規定之權利濫用原則及誠信原則並無牴觸。上
訴人此項抗辯，並不可取。上訴人又抗辯：伊所有系爭建物為地
上四層，地下一層建物，於八十年間興建，總面積一三六八點二
平方公尺，屋況良好，造價為三千五百八十三萬餘元，占用系爭
土地面積僅七○點一五平方公尺，面積不大，其土地價值僅為一
百零四萬餘元，如依被上訴人所請，拆除伊占用部分，伊所有整
棟建物將毀損無法使用，將影響伊在基隆地區所提供之通訊服務
或通信品質，伊因此所受損害將較被上訴人之土地價值高出二十
餘倍，被上訴人獲利有限，自屬權利濫用云云。惟查依附圖所示
甲部分，上訴人必須拆除之建物面積僅為七○點一五平方公尺，
又系爭建物上訴人係作為倉庫使用，而上開應拆除部分僅占其倉
庫總面積不到六分之一，該倉庫現場所擺設放置零件之置物架不
多，置物架與置物架之間復留有極寬之通道，且置物架上所放置
之零件亦甚稀疏，上訴人對該倉庫係屬低密度使用，況該倉庫未
與被上訴人系爭土地相鄰之另一側，留有千坪以上之空地，足供
上訴人作拆除後之重新規劃使用，系爭建物拆除六分之一後，對
上訴人營運之影響尚非重大，亦無礙社會整體經濟之發展；況土
地所有人利用土地之方式，並非僅出售土地一途，在未逾越法令
限制之範圍內，土地所有人即被上訴人得將系爭土地供作買賣以
外之用途，而被上訴人已陳明伊在上訴人返還系爭土地後，將興
建住宅供伊夫婦養老之用，就土地利用之價值對被上訴人而言，
其經濟效益將遠高於系爭土地之公告現值。上訴人上開抗辯，亦
非可取。至於被上訴人請求上訴人給付相當於法定租金之不當得
利部分：上訴人無權占有被上訴人所有系爭土地如附圖所示之甲
、乙部分，上訴人屬無法律上原因受有利益，致被上訴人受有損
害，被上訴人請求上訴人返還自九十年五月一日起至拆屋還地之
日止之利得，亦屬有據。查上訴人所有占用系爭土地之面積為一
一○點八九平方公尺，而依被上訴人提出之系爭土地登記謄本及
地價謄本所載，系爭土地之申報地價分別為：自九十年五月起至
九十二年十二月止每平方公尺為三千六百元，自九十三年一月起
迄今每平方公尺為三千五百二十元，斟酌系爭房屋及土地面臨基
隆市○○路、對面有加油站、附近有廢料堆置場、交通因有公車
出入而尚稱便利、附近無便利商店或其他商家、商業尚不繁榮、
住戶亦不多等一切情狀後，認被上訴人請求上訴人給付相當於法
定租金之不當得利，以系爭土地申報地價之年息百分之五計算為
適當。依此計算上訴人無權占有系爭土地如附圖所示甲、乙部分
，自九十年五月一日起至拆屋還地之日止，其每月可獲得相當於
租金之利益如下：自九十年五月一日起至九十二年十二月止，共
三十二個月，其每月相當於租金之利益為一千六百六十三元；自
九十三年一月一日起至拆屋還地之日止，其每月相當於租金之利
益為一千六百二十六元。自九十年五月一日起至被上訴人提起本
件訴訟之日九十三年五月六日以前之同年四月三十日止，被上訴
人所得請求上訴人返還之利得金額共為五萬九千七百二十元；自
九十三年五月一日起至第一審言詞辯論終結之日九十四年五月四
日以前之同年四月三十日止，上訴人所應返還之數額計為一萬九
千五百十二元；上訴人自九十四年五月一日起至拆屋還地之日止
，應按月給付被上訴人相當於租金之不當得利為一千六百二十六
元。從而，被上訴人依據民法第七百六十七條所有物返還請求權
之法律關係，請求上訴人將系爭土地如附圖所示甲部分之地上建
物拆除，並將如附圖所示甲、乙部分土地之面積共計一一○點八
九平方公尺返還被上訴人；併依不當得利之法律關係，請求上訴
人給付自九十年五月一日起至九十四年四月三十日止，相當於法
定租金之不當得利，共計七萬九千二百三十二元，及各自第一審
判決附表所示之利息起算日起至清償日止，按年息百分之五計算
之利息，暨自九十四年五月一日起至拆屋還地之日止，按月給付
被上訴人一千六百二十六元，應予准許等詞，為其判斷之基礎。
查被上訴人於原審雖陳稱：伊於七十八年，即向主管機關申請建
造執照，在伊之土地上興建房屋，以充分利用系爭土地等語（見
原審卷第四九頁），然系爭土地之地號為基隆市○○區○○段第
一○一五號，而依被上訴人所提出之其向基隆市政府工務局申請
之建造執照所示，被上訴人興建房屋之地點為：暖暖區○○段八
堵南小段220-17、220-23、220-48、220-65、220-67號」（見第
一審卷第八七頁、原審卷第五三頁），再參酌被上訴人所提出之
系爭土地登記謄本，其他登記事項中記載：「分割：自220-36。
重測前；八堵段八堵南小段220-51地號」（見第一審卷第八、十
五頁、原審卷第五六頁）。系爭土地（無論是舊地號220-51或22
0-36），似非被上訴人所提出之建造執照上建築地點地號220-17
、220-23、220-48、220-65或220-67等筆土地。迺原審未予澄清
，遽認被上訴人於系爭土地上建築住宅，其行使其物上請求權屬
所有權之正當行使，非以損害上訴人為主要目的，與民法第一百
四十八條之權利濫用原則及誠信原則之規定並無牴觸，尚嫌速斷
。次按鄰地所有人知悉土地所有人越界建屋而不提出異議者，依
民法第七百九十六條但書之規定，尚且得請求土地所有人購買越
界部分之土地，舉重以明輕，不知情而得請求移去或變更建物之
鄰地所有人，當然更得不請求土地所有人移去或變更建物而請求
其以相當之價額購買越界部分之土地。查上訴人辯稱：伊所有之
系爭建物，原經鑑界無訛，始於八十年間，在自己所有之土地範
圍內興建完成，乃內政部於八十八年間辦理地籍重測時，竟因位
移現象，而肇生本件於重測後無權占用系爭土地之結果，惟此非
兩造事前所得預期等語。被上訴人於第一審亦陳明：「約在七十
幾年間向國有財產局購買，當時有測量過，並沒有他人占用，後
來省政府重測，才知道被他人占用，因界址有移動」等語（見第
一審卷第四四頁）。是上訴人所占用系爭土地如附圖所示甲、乙
部分，兩造自始均認為非無權占有，揆之上開說明，能否因嗣後
地籍重測，界址變動，即可命上訴人拆屋還地，亦非無疑。原審
未斟酌及此，遽維持第一審所為命上訴人拆屋還物之判決，亦嫌
速斷。上訴論旨，執此指摘，求為廢棄原判決關於拆屋還地部分
，非無理由。又原判決關於拆屋還地部分既尚難維持，被上訴人
請求返還不當得利部分，與之相關，亦應併予廢棄發回。
據上論結，本件上訴為有理由。依民事訴訟法第四百七十七條第
一項、第四百七十八條第二項，判決如主文。
中    華    民    國  九十五  年   十二   月  二十九  日
                      最高法院民事第三庭
                          審判長法官  吳  正  一
                                法官  劉  福  聲
                                法官  黃  義  豐
                                法官  簡  清  忠
                                法官  謝  正  勝
      本件正本證明與原本無異
                                      書  記  官
中    華    民    國  九十六  年    一    月    九    日
                                                      ｖ


司法院資訊處製作；財團法人民間司法改革基金會備份。
